【裁判字號】    90,家訴,12
【裁判日期】    920321
【裁判案由】    繼承登記
【裁判全文】
臺灣花蓮地方法院民事判決                九十年度家訴字第一二號
    原      告  丙○○
                己○○
                辛○○
    被      告  甲○○
                戊○○
                            二.
                乙○○      住.
                庚○○      住.
                丁○○      住.
                壬○○      住.
    右一人訴訟
    代理人      乙○○      住.
右當事人間請求繼承登記事件，本院判決如左：
    主    文
被告應就坐落於花蓮縣光復鄉○○段八０七地號土地辦理繼承登記後，將其所有權移
轉登記予原告。
訴訟費用由被告連帶負擔。
    事    實
甲、原告方面：
  一、聲明：如主文所示。
  二、陳述：
      緣原告之父黃順華與吳鳳英生有被告甲○○、戊○○，嗣吳鳳英去世，黃順華
      與被告乙○○結婚，並生有原告及被告庚○○、丁○○、壬○○等六名子女，
      黃順華於八十三年四月六日召集原告及被告乙○○、庚○○、丁○○、壬○○
      舉行家庭會議，黃順華將其所有坐落於花蓮縣光復鄉○○段八０七地號土地贈
      與原告，每人各得持分三分之一，因原告當時經濟條件不佳而未即時辦妥過戶
      手續，惟原告經黃順華同意，於八十七年七月六日向鳳林地政事務所辦理土地
      預告登記，黃順華不幸於八十七年十月十八日死亡，其對原告所負贈與債務依
      法應由被告等人繼承，並負連帶責任，詎被告甲○○、戊○○拒絕就上開土地
      辦理繼承登記，且拒絕將土地所有權移轉登記予原告，而此項贈與債務被告乙○○、庚○○、丁○○、壬○○亦應連帶負責，為此訴請判決如聲明所示。
  三、證據：提出繼承系統表影本一件、戶籍謄本六件、預告登記申請書影本一件、
      土地登記謄本一件、家庭會議紀錄影本二件等為證，聲請訊問證人王惠美。
乙、被告甲○○、戊○○方面：
  一、聲明：
    (一)原告之訴駁回。
    (二)訴訟費用由原告負擔。
  二、陳述：
      被告之父黃順華係入贅於被告之母吳鳳英，花蓮縣光復鄉○○段八０七地號土
      地原為被告外祖父所有，三十六年六月九日由被告甲○○繼承，依土地登記謄
      本記載，該地於六十五年十月十二日，以買賣為原因移轉所有權登記於黃順華
      名下，惟被告甲○○對此移轉登記並未同意，此原屬甲○○之財產何來移轉於
      黃順華名下？再黃順華先後二次所召集之家庭會議被告皆未接獲通知，事後亦
      未在會議紀錄簽名確認，而會議紀錄內黃順華之簽名有問題，再黃順華生前病
      重，不可能至地政事務所辦理預告登記，原告就上開土地自不得主張任何權利
      。
  三、證據：提出戶籍謄本、土地登記簿謄本各一件為證。
丙、被告乙○○、庚○○、丁○○、壬○○方面：
  一、聲明：同意將系爭土地移轉登記予原告。
  二、陳述：系爭土地確係黃順華生前贈與原告，其等均願依黃順華生前指示辦理。
    理    由
一、按訴狀送達後，原告不得將原訴變更或追加他訴，但訴之變更或追加不甚礙被告
    之防禦及訴訟之終結者，不在此限。又被告於訴之變更或追加無異議，而為本案
    之言詞辯論者，視為同意變更或追加。民事訴訟法第二百五十五條第一項第七款
    及第二項定有明文。本件原告起訴所列被告原僅為甲○○、戊○○，嗣認乙○○
    、庚○○、丁○○、壬○○等四人應與甲○○、戊○○連帶負責，為訴訟便宜而
    追加乙○○等四人為被告，此項追加尚無礙於被告甲○○、戊○○之防禦及訴訟
    之終結，且甲○○、戊○○對此追加亦無異議，而續為本案之言詞辯論，揆諸前
    揭法文，自應許原告追加乙○○等四人為被告，合先敘明。
二、原告主張其父黃順華與吳鳳英生有被告甲○○、戊○○，嗣吳鳳英去世，黃順華
    與被告乙○○結婚，生有原告及被告庚○○、丁○○、壬○○等六名子女，黃順
    華於八十七年十月十八日去世一情，業據原告提出戶籍謄本為證，且為被告所不
    爭執，堪信為真實。再原告主張黃順華於生前之八十三年四月六日召集家庭會議
    ，將其所有坐落於花蓮縣光復鄉○○段八０七地號土地贈與原告，每人持分三分
    之一，原告因當時經濟條件不佳而未即時辦理過戶手續，惟於八十七年七月六日
    辦妥土地預告登記一情，業據原告提出家庭會議紀錄影本、土地預告登記申請書
    影本及土地登記謄本各一件為證，且為被告乙○○、庚○○、丁○○、壬○○所
    是認，被告甲○○、戊○○雖否認此情，辯稱系爭土地原為甲○○所有，竟遭黃
    順華私自移轉，有關家庭會議其等並未參與，且黃順華生前病情嚴重，不可能至
    地政事務所辦理土地預告登記等語。惟查黃順華與原告於八十七年七月六日向鳳
    林地政事務所辦理系爭土地預告登記，登記事項為：「本筆土地在未辦妥所有權
    移轉登記予請求權人前，不得移轉設定予他人，請求權人：丙○○、己○○、辛○○，限制範圍：全部。」，有土地登記謄本可證，而黃順華所出具之預告登記
    同意書載明將系爭土地預約贈與原告，每人各得持分三分之一，證人即代理申請
    預告登記之代書王惠美證稱：「當時是黃順華親自委託我幫己○○、丙○○、辛○○辦理預告登記，黃順華是要把大安段八０七地號土地贈與給他們三人，請我
    辦理預告登記，因為當時他們繳不起土地增值稅，沒辦法辦理移轉登記，所以委
    託我辦理預告登記，黃順華委託我時，雖然身體不是很好，但還是可以講話。」
    、「黃順華委託我之後，將印章、身分證、權狀證明交給我辦理。」、「當時我
    是到黃順華家去，是他們請我過去的。」、「在辦好預告登記之後，我有看過他
    們的家族會議紀錄，當時是丙○○拿給我看的，黃順華當時還健在，我看了會議
    紀錄之後有問過黃順華，黃順華告訴我說那是他的意思。」等語（見本院九十二
    年二月二十七日言詞辯論筆錄），按證人僅為代理申請預告登記之代書，與兩造
    無何利害關係，衡情殊無偏袒原告而故為不利被告甲○○、戊○○證述之必要，
    所證堪予採信。綜上事證，足認系爭土地確為黃順華生前贈與原告，原告主張堪
    信為真實。
三、按繼承人自繼承開始時，除本法另有規定外，承受被繼承人財產上之一切權利、
    義務。又繼承人對於被繼承人之債務，負連帶責任。民法第一千一百四十八條、
    第一千一百五十三條分別定有明文。次按被繼承人生前固有將其所有財產為贈與
    之權，第以非經登記不得移轉之不動產為贈與者，如被繼承人與受贈人成立契約
    後，尚未為移轉登記，而被繼承人即已死亡，則被繼承人就該不動產仍有所有之
    權利，並負為移轉登記使受贈人取得所有權，俾贈與發生效力之義務，而被繼承
    人此項財產上之權利義務，於繼承開始時應由繼承人承受。又繼承人為被繼承人
    財產上權利義務地位之承受人，包括繼承其權利及義務在內，故被繼承人生前將
    不動產贈與他人尚未履行其登記義務，而繼承即告開始時，其繼承人亦應繼承被
    繼承人之上開登記義務，對於受贈人應辦理所有權移轉登記之手續（最高法院五
    十一年度臺上字第二六六四號判例、五十五年度臺上字第七二九判決參照）。本
    件系爭土地既係黃順華生前贈與原告，尚未移轉登記予原告，黃順華即死亡，而
    被告為黃順華之繼承人，且未拋棄繼承，揆諸前揭判例、判決意旨，被告自負有
    為移轉該土地所有權登記予原告之義務，是原告所請合於法律規定而有理由，應
    予准許。
四、本件之判決基礎均已臻明確，兩造其餘攻擊防禦方法及訴訟資料經本院斟酌後，
    核與判決不生影響，無一一論述之必要，併予敘明。
五、據上論結，原告之訴為有理由，依民事訴訟法第八十五條第二項，判決如主文。
中      華      民      國    九十二    年      三      月    二十一    日
                              臺灣花蓮地方法院家事法庭
                                  法    官  陳  文  通
右正本證明與原本無異。
如對本判決不服，應於送達後二十日內，向本院提出上訴狀（應抄附繕本）。
                                  法院書記官
中      華      民      國    九十二    年      三      月    二十六    日


司法院資訊處製作；財團法人民間司法改革基金會備份。
